臺北高等行政法院裁定
111年度行提抗字第6號
抗  告  人  梁豪文                                     




相  對  人  衛生福利部疾病管制署

代  表  人  周志浩（署長）
上列抗告人與相對人間聲請提審事件，對於中華民國111年1月14
日臺灣桃園地方法院111年度行提字第10號行政訴訟裁定，提起
抗告，本院裁定如下：
　　主  文
抗告駁回。
　　理  由
一、按聲請人或受裁定人不服駁回聲請之裁定者，得於裁定送達
    後10日內，以書狀敘明理由，抗告於直接上級法院。抗告法
    院認為抗告不合法或無理由者，應以裁定駁回之。提審法第
    10條第1項、第2項前段分別定有明文。
二、本件抗告人為國籍航空機組員，其於民國111年1月14日入境
    ，遭相對人令入址設桃園市蘆竹區南崁路1段108號尊爵天際
    飯店實施居家檢疫之防疫措施，居家檢疫期間自111年1月14
    日至111年1月19日24時止。抗告人認相對人對其所為居家檢
    疫措施與法未合，遂向臺灣桃園地方法院行政訴訟庭（下稱
    原審）聲請提審。原審未發提審票，開庭賦予抗告人、拘禁
    機關等到場陳述意見之機會，即駁回抗告人之聲請，其理由
    略以：
  ㈠傳染病防治主管機關就進入國境之人，所採行之相關防疫措
    施係經由傳染病防治法第48條第1項及第58條第1項第4款等
    規定為之，並無違反法律明確性之情事；針對受感染風險較
    高之進入國境之人員，採行相關檢疫措施，並衡酌國籍航空
    公司機組員等特定對象與其他進入國境之人感染風險高低及
    感染可控制程度之差異，而採行不同之防疫措施，亦為合理
    ，其目的係為維護全國人民健康及生命等特別重要之公共利
    益，核屬正當；又針對機組員所採行之防疫措施，係審酌受
    感染傳染病之風險、傳染病發生及擴散之可能性加以分類，
    而有相對應寬嚴不一之措施，並針對受感染風險較高之有入
    境第三地且屬長程航班返國之機組員，為有效防止傳染病之
    發生與蔓延，居家檢疫改至防疫旅宿或公司宿舍執行，均屬
    必要與均衡，因而對居家檢疫者之人身自由造成限制，實屬
    侵害最小之不得已方法，尚無違反憲法之平等原則及比例原
    則。
  ㈡相對人對於每位長程航班入境國籍航空機師所實施居家檢疫
    ，係屬通案式之防疫措施，並不因不同之機師而為不同之防
    疫措施，且實施居家檢疫之法律依據、原因及程序，均係相
    同，原審法院已依提審法第8條第1項之規定，審理數十件國
    籍航空機師不服相對人實施居家檢疫防疫措施之聲請提審案
    件，並均認定係屬依法有據，具備程序之合法性，自得以不
    開庭方式審理此類通案式之提審事件，以避免一再開庭重複
    審查相同居家檢疫措施之法律依據、原因及程序之合法性，
    造成司法人力及物力資源之浪費，同時避免讓相對人須一再
    派員出庭面對長程航班入境國籍航空機師為數眾多之提審聲
    請，可能因此減損防疫工作人力而延誤全國防疫工作之執行
    。
三、抗告意旨略以：依提審法第5條第1項及第7條第1項、第2項
    規定，原審應發提審票，並以實際開庭或視訊開庭之方式行
    訊問程序，原審未開庭僅以書面審理本件聲請提審案件，原
    裁定顯有違背法令之違誤。又提審法第8條第2項規定，已賦
    與提審聲請人到場陳述意見之權利，且其他提審案件聲請人
    之陳述對抗告人不生效力，是原審認相對人對長程航班入境
    國籍航空機師所實施之居家檢疫，係屬通案式之防疫措施，
    而無須給予抗告人到場陳述意見之機會，顯有適用法律錯誤
    之違誤。再相對人未曾就長程航班入境國籍航空機師居家檢
    疫措施之審酌基礎、依據及理由，提出任何說明及抗辯，原
    審即自行臆測相對人之審酌原因，原裁定有未依證據認定事
    實之違誤等語。
四、本院查：
  ㈠按提審法第1條第1項規定：「人民被法院以外之任何機關逮
    捕、拘禁時，其本人或他人得向逮捕、拘禁地之地方法院聲
    請提審。但其他法律規定得聲請即時由法院審查者，依其規
    定。」第5條第1項本文規定：「受聲請法院，於繫屬後24小
    時內，應向逮捕、拘禁之機關發提審票，並即通知該機關之
    直接上級機關。」揆諸前揭條文之立法說明可知，提審係人
    民受法院以外之任何機關逮捕、拘禁時，得立即請求法院聽
    審，由法院即時審查其逮捕、拘禁之合法性，屬即時救濟制
    度，用以補充正當法律程序之不足。是以，提審法第1條第1
    項所稱「人民被法院以外之任何機關逮捕拘禁」，在文義解
    釋上，不論是否「因犯罪嫌疑」而被逮捕或拘禁，均應有其
    適用。又法院對於提審之聲請，除無提審之必要者外，原則
    上均應向逮捕、拘禁之機關發提審票，提審被逮捕、拘禁之
    人以查明其逮捕、拘禁是否合法，至於被逮捕、拘禁人已回
    復自由者，因法院事實上無從提審，參諸提審法第5條第1項
    第3款及第10條第2項規定及其立法意旨，縱抗告法院認原審
    駁回提審聲請所持之理由不當，亦已無從諭知釋放被逮捕、
    拘禁人，為免進行無實益之程序，仍應認其抗告為無理由，
    以裁定駁回其抗告，合先敘明。
　㈡次按傳染病防治法第58條第1項第4款及第3項規定：「主管機
    關對入、出國（境）之人員，得施行下列檢疫或措施，並得
    徵收費用：……四、對自感染區入境、接觸或疑似接觸之人員
    、傳染病或疑似傳染病病人，採行居家檢疫、集中檢疫、隔
    離治療或其他必要措施。」、「入、出國（境）之人員，對
    主管機關施行第1項檢疫或措施，不得拒絕、規避或妨礙。
    」另依嚴重特殊傳染性肺炎防治及紓困振興特別條例第15條
    第2項規定：「違反各級衛生主管機關依傳染病防治法第58
    條第1項第4款規定所為之檢疫措施者，處新臺幣(下同)10萬
    元以上100萬元以下罰鍰。」觀諸抗告人提審聲請狀所檢附
    國籍航空公司機組員入境健康聲明暨居家檢疫通知書（下稱
    系爭居家檢疫通知），已載明抗告人應於111年1月14日至址
    設桃園市蘆竹區南崁路1段108號尊爵天際飯店實施居家檢疫
    5日，檢疫期間自111年1月14日起至同年月19日24時止，此
    期間應留在檢疫地點不得外出（原審卷第6頁），且納入入
    境檢疫系統、防疫追蹤系統及電子圍籬管理措施，由航空公
    司落實監控及資訊維護，機組員並應配合航空公司必要之防
    疫追蹤及關懷監測機制，包括持臺灣手機門號進行個人活動
    範圍之電子監督（交通部民用航空局訂定發布之國籍航空公
    司實施機組人員防疫健康管控措施作業原則第3點規定參照
    ，原審卷第25頁），足見系爭居家檢疫通知係透過對違反者
    處以罰鍰之法律約束力，限制抗告人於前揭特定期間留在指
    定之檢疫處所禁止外出，並配合相關防疫追蹤機制，實係限
    制抗告人人身自由之處分，參諸前揭規定及說明，自有提審
    法之適用。
　㈢原裁定以系爭居家檢疫通知係依傳染病防治法第58條第1項第
    4款之規定為之，並無違反法律明確性原則，且傳染病防治
    主管機關乃依據法律之授權，衡酌國籍航空公司機組員與其
    他進入國境者感染風險之高低及感染可控程度之差異，而採
    行不同之防疫措施，亦為合理之差別待遇，且其目的係為維
    護全體國民生命及身體健康福祉之重要公共利益，核屬正當
    ，又為有效防堵傳染病之發生與蔓延，採行系爭居家檢疫之
    處置應屬有效且必要之行政作為，縱對抗告人之人身自由造
    成限制，核屬侵害較小之不得已方法，並無違反憲法之平等
    原則及比例原則等語（原審裁定第2頁至4頁），固非無見。
    惟原審於受理抗告人之提審聲請後，並未依循提審法第5條
    第1項之規定於繫屬後24小時內，向相對人發提審票，逕以
    書面審理之方式駁回抗告人之提審聲請，抗告意旨即以此為
    由提起抗告，認原審以書面審理之方式已使其失去到場陳述
    意見之機會，本院基於下列之理由認原裁定關於此部分所持
    理由，容有未洽：
　⒈提審法103年1月8日修正後，立法者對於法院核發提審票之要
    件乃有意大幅放寬，以保障受逮捕、拘禁者之聽審權，爰於
    修正後同法第5條第1項條文明定提審聲請除有該條項但書所
    列舉6款之例外情況外，原則上法院均應核發提審票。準此
    ，從卷內事證以觀，本件於原審裁定前，經核均未符合前揭
    法定列舉6款例外不發提審票之例外規定，然原審卻僅以相
    對人對於每位長程航班入境國籍航空機師所實施居家檢疫，
    係屬於通案式之防疫措施為由，即認得以書面審查方式審理
    此類通案式之提審事件，而不發提審票，無異創設提審法第
    5條第1項但書所未規定之例外情況，且使此類「通案式」案
    件改以不發提審票為原則，核與提審法前述修正保障受逮捕
    、拘禁者聽審權之立法目的背道而馳，要非可採。
　⒉又提審法於103年1月8日修正時增訂第8條規定：「（第1項）
    法院審查逮捕、拘禁之合法性，應就逮捕、拘禁之法律依據
    、原因及程序為之。（第2項）前項審查，應予聲請人、被
    逮捕、拘禁人及逮捕、拘禁之機關到場陳述意見之機會。必
    要時，並得通知相關第三人到場陳述意見。（第3項）法院
    關於提審聲請之處理，除本法規定外，準用其他相關法律規
    定之程序。」故法院為審查逮捕、拘禁程序之合法性，應予
    聲請人、被逮捕、拘禁人及逮捕、拘禁之機關到場陳述意見
    之機會，如被逮捕、拘禁人有提審法第7條第2項（因特殊情
    況，致提審有實際困難，例如：傳染病患須強制隔離，或因
    陸、海、空交通因素而無法立即提審）之情形，既得以聲音
    及影像相互傳送之設備陳述意見，其所在處之「視訊法庭」
    乃屬「審判法庭」之延伸，自無到場之問題（該條文之立法
    說明參照）。是以，提審法第8條第2項規定已賦予提審聲請
    人及逮捕、拘禁機關原則上得到場陳述意見之權利，縱本件
    抗告人因受居家檢疫通知之拘束致相對人解交有困難，仍非
    不得以其所在檢疫處所與法院間之科技設備而直接訊問之，
    又倘因此致生相對人機關公務上之負擔，仍應屬踐履法律規
    定正當法律程序所必要付出之行政成本，然原審未依前揭規
    定於繫屬後24小時內，向逮捕、拘禁之機關即相對人發提審
    票，亦未以適當方式給予抗告人及相對人機關到場陳述意見
    之機會，並逕推論此類居家檢疫隔離之法律依據、原因及程
    序等個案事實均係相同，僅以書面審查之方式駁回抗告人之
    聲請，對於抗告人聽審權之保障容有未周之處。
　㈣末按各級行政法院關於提審事件之處理，依提審法第8條第3
    項規定，除該法別有規定外，得準用行政訴訟法包括第一編
    總則、第二編第二章簡易訴訟程序、第四編抗告程序，及第
    五編再審程序之規定（行政法院辦理提審事件應行注意事項
    第8點參照）。是以，原裁定依其理由雖屬不當，但抗告審
    法院認依其他理由認為正當時，抗告法院依行政訴訟法第27
    2條規定準用民事訴訟法第495條之1第1項、第449條規定，
    仍應以其抗告為無理由，以裁定駁回之。原審裁定關於是否
    發提審票給予抗告人及相對人到場陳述意見之機會，所持法
    律見解固非適法，業如前述，惟查，本件抗告人於受居家檢
    疫通知之日即111年1月14日向原審聲請提審後，原審旋即於
    同日裁定駁回，嗣於同年月19日24時居家檢疫期滿，抗告人
    業已離開檢疫處所，故抗告人於111年1月22日向原審提起本
    件抗告時，早已回復自由狀態等情，業經原審與抗告人電話
    確認無訛，此有原審111年1月24日電話紀錄1紙在卷可稽（
    原審卷第70頁），是抗告人既已回復自由，則法院事實上已
    無從提審，原審駁回本件提審聲請所持部分理由固有不當，
    然為免進行無實益之程序，揆諸首揭規定與說明，爰仍認本
    件抗告為無理由，應以裁定駁回之。
五、據上論結，本件抗告為無理由，依提審法第10條第2項前段
    ，裁定如主文。
中　　華　　民　　國　　111 　年　　2 　　月　　25　　日
                      臺北高等行政法院第七庭
                                審判長法  官　許  麗  華
                                      法  官　林  學  晴
                              　　　  法  官　郭  淑  珍
上為正本係照原本作成。
不得抗告。
中　　華　　民　　國　　111 　年　　2 　　月　　25　　日
                                      書 記 官  蕭 純 純